【裁判字號】    94,訴,2134
【裁判日期】    950425
【裁判案由】    商標評定
【裁判全文】
臺北高等行政法院判決
                                     94年度訴字第02134號
                              .
原      告  甲○○○○○○○○.
          （送達代收人桂齊恆律師）
被      告  經濟部智慧財產局
代  表  人  蔡練生（局長）
訴訟代理人  丙○○
            吳念恆
參  加  人  乙○○○○○○○○.
訴訟代理人  許文精
上列當事人間因商標評定事件，原告不服經濟部中華民國94年05
月11日經訴字第09406127500號訴願決定，提起行政訴訟，並經
本院裁定命參加人獨立參加本件被告之訴訟。本院判決如下：
    主  文
原告之訴駁回。
訴訟費用由原告負擔。
    事  實
一、事實概要：緣原告於民國（以下同）87年04月30日以「莊家
    」商標作為其註冊第774666號「莊家莊」商標之聯合商標，
    指定使用於當時商標法施行細則第49條所定商品及服務分類
    表第30類之「火雞肉飯、魯肉飯、便當、米糕、排骨飯、雞
    腿飯、咖哩飯」等商品，向被告申請註冊，經被告於92年11
    月01日核准列為註冊第0000000號聯合商標。嗣參加人莊家
    嘉義火雞肉飯蕭忠溪於92年11月25日以其有違註冊時商標法
    第37條第12款之規定，對之申請評定。92年11月28日現行商
    標法修正公布施行，系爭商標依法視為獨立之註冊商標。案
    經被告審查，以93年12月22日中台評字第920547號商標評定
    書，為「第0000000號『莊家』商標（原聯合商標）之註冊
    應予撤銷」之處分。原告不服，提起訴願，經訴願決定駁回
    ，原告猶未甘服，遂向本院提起行政訴訟。本院因認本件撤
    銷訴訟之結果，參加人之權利或法律上利益將受損害，乃依
    行政訴訟法第42條第1項規定，依職權裁定命參加人獨立參
    加本件被告之訴訟。
二、兩造聲明：
  (一)原告未於言詞辯論期日到場，依其起訴狀所載聲明如下：
  1.原處分及訴願決定均撤銷。
  2.訴訟費用由被告負擔。
  (二)被告聲明：
  1.駁回原告之訴。
  2.訴訟費用由原告負擔。
  (三)參加人聲明：
  1.駁回原告之訴。
  2.訴訟費用由原告負擔。
三、兩造之主張：
甲、原告主張：
  (一)系爭商標並無導致商品購買人發生混淆或誤認之可能者:
  1.查「相關消費者對衝突之二商標如均為相當熟悉者，亦即二
    商標在市場併存之事實已為相關消費者所認識，且足以區辨
    為不同來源者，則應儘量尊重此一併存之事實」「各項因素
    之要求，在申請註冊時與註冊後發生爭議時，其程度也應有
    所不同。商標註冊後，若註冊人信賴該註冊，進而大量使用
    其商標，而無論就其申請商標之註冊或其後之使用態樣，均
    明顯係屬善意者，則在相關異議或評定案中，涉及有無混淆
    誤認之虞之判斷時，對於各項因素的要求，應高於一般申請
    註冊時的要求。」分別為前揭「審查基準」5.6.1與6.2所明
    示。
  2.系爭「莊家」商標係擷取原告姓氏加以設計而來，，參加人
    因係原告之妻舅，於77年即任職原告所經營之莊家火雞肉飯
    ，不僅知悉原告所經營「莊家」火雞肉飯之業務內容，對原
    告品牌在當地所建立之良好口碑，亦知之甚詳，反觀據以評
    定之原服務標章其圖樣上之「莊家」不僅與參加人姓氏毫無
    關聯，竟以與其姓氏毫不相關之「莊家」作為商標（原服務
    標章）搶先註冊，顯為攀附、其以不公平競爭之方式襲用原
    告之商標之事實甚明。又原告使用「莊家」商標所建立之知
    名度早經媒體之報導，顯見其早已為當地消費者所熟知、喜
    愛，尤其類此火雞肉飯、便當等傳統食品，其商譽之累積絕
    非一蹴可及，故依經驗法則可知，原告所建立為消費者所熟
    知之商譽，乃早在參加人申請據以評定商標（原服務標章）
    註冊之前，據以評定商標顯出自抄襲，一般消費者更不可能
    反而對創用在先之原告「莊家」商標發生誤認之可能。縱不
    考慮參加人之惡意，參酌前述「審查基準」「商標如均為相
    當熟悉者，亦即二商標在市場併存之事實已為相關消費者所
    認識，且足以區辨為不同來源者，則應儘量尊重此一併存之
    事實」，及原告已「大量使用其商標，而無論就其申請商標
    之註冊或其後之使用態樣，均明顯係屬善意」之情形而言，
    系爭商標既不致使相關消費者發生混淆誤認之可能，依「審
    查基準」之參考因素判斷，顯與現行商標法第23條第1 項第
    13款所規定之要件不符，自無撤銷註冊之必要，原處分未慮
    及此，自難以維持。
  3.今縱使商標構成近似，如於交易市場上仍足使商品購買人輕
    易分辨，並無導致混淆或誤認之發生可能者，則不需強將商
    標之註冊予撤銷。惟被告於本案中，並未對原告商標已註冊
    及實際使用之情形稍加斟酌，即率認系爭商標有不得註冊之
    情事，自難謂允洽。
  (二)系爭商標確出於善意而申請註冊：
   「系爭商標之註冊申請是否善意」，為前揭「審查基準」5.7
    中判斷商標有無致生混淆之參考因素之一，而由原告所提供
    之證據可知，系爭商標註冊申請之動機，乃出於商標創用人
    尋求法律之保護，蓋原告為最早將系爭商標使用於所指定商
    品之人，在市場上更早已建立口碑，原告為商標之善意申請
    人，參加人則為商標搶註人。今被告未體察系爭商標註冊申
    請之善意，亦未考量據以評定商標註冊之惡意，反以參加人
    商標打擊善意申請之系爭商標，與前述法條規定及審查基準
    有違，其處分難以維持。
  (三)被告就系爭商標為差別待遇，有違行政程序法第6 條之規定
    :
  1.按「行政行為，非有正當理由，不得為差別待遇」，乃行政
    程序法第6條之明定。
  2.今查本案系爭商標指定使用於「火雞肉飯、便當」商品，而
    據以評定商標（原服務標章）則指定使用於「冷熱飲食店、
    飲食店、小吃店」之服務，被告認其「存在相當程度之類似
    關係」，惟翻閱商標公報可發現，早已存在多件相同文字之
    商標、原服務標章分別指定使用於上述商品、服務，且迄今
    有效並存，可見二造商標難謂不得並存，說明如下:
    (1)「食神」：
       分別有註冊第109036號「食神及圖」商標（原服務標章
       ）指定使用於冷熱飲料店、飲食店、小吃店、冰果室；
       註冊第887037號「食神」商標指定使用於粥、便當、排
       骨飯、刀削麵、牛肉麵等。
    (2)「小倆口」：
       分別有註冊第110546號「小倆口及圖」商標（原服務標
       章）指定使用於冷熱飲料店、冰果室、咖啡廳、啤酒屋
       等；註冊第902247號「小倆口及圖」商標指定用於蛋糕
       、麵包、粥、便當、肉粽等。
    (3)「府城」：
       分別有註冊第133897號「府城及圖」商標（原服務標章
       ）指定使用於飲食店、小吃店；註冊第733261號「府城
       」商標指定使用於肉粽商品。
    (4)「唐老鴨」：
       分別有註冊第106576號「唐老鴨及圖」商標（原服務標
       章）指定使用於飲食店、小吃店、餐廳、咖啡廳等；註
       冊第717 299號「唐老鴨DONALD DUCK」商標指定使用於
       咖啡、蛋糕、麵包、包子、麵條等。
  2.既有上述各該商標及原服務標章均分屬不同人所有，且迄今
    有效存在，被告至今仍允其並存，未認各該商標所指定之商
    品或服務之行銷管道與場所相關聯，或有造成消費者之混淆
    、誤認之可能，則本案系爭商標經原告使用而建立知名度，
    更應尊重此一事實無疑，則被告獨認系爭商標有不得註冊之
    情事，確屬「差別待遇」，自難謂與前述規定無違。
  (四)綜上所陳，懇請  鈞院鑒核，惠賜判決如訴之聲明，以維權
    益，俾符法制。
乙、被告主張：
  (一)商標是否近似暨其近似之程度:
   (1)商標近似係指二商標予人之整體印象有其相近之處，若其
     標示在相同或類似的商品/ 服務上時，以具有普通知識經
     驗之消費者，於購買時施以普通之注意，可能會有所混淆
     而誤認二商品/ 服務來自同一來源或誤認不同來源之間有
     所關聯（前揭審查基準5.2.1 參照）。商標近似之判斷得
     就二商標外觀、觀念及讀音為觀察。
   (2)查本件系爭註冊第0000000 號「莊家」商標圖樣，與關係
     人據以評定之註冊第94687 號「莊家及圖」商標圖樣相較
     ，二者皆有相同之中文「莊家」，以具有普通知識經驗之
     消費者，於購買時施以普通之注意，可能會有所混淆而誤
     認二者來自同一來源或雖不相同但有關聯之來源，應屬構
     成近似之商標。
   (二)商品/ 服務是否類似暨其類似之程度:
   (1)商品類似之意義係指二個不同的商品，在功能、材料、產
     製者或其他因素上具有共同或關聯之處，如果標上相同或
     近似的商標，依一般社會通念及市場交易情形，易使商品
     消費者誤認其為來自相同或雖不相同但有關聯之來源；同
     理，服務類似係指服務在滿足消費者的需求上以及服務提
     供者或其他因素上，具有共同或關聯之處，如果標上相同
     或近似的商標，依一般社會通念及市場交易情形，易使一
     般接受服務者誤認其為來自相同或雖不相同但有關聯之來
     源者而言（前揭審查基準5.3.1 參照）。
   (2)查本件系爭註冊第0000000 號「莊家」商標指定使用之火
     雞肉飯、魯肉飯、便當、米糕等商品，與據爭註冊第94687
     號「莊家及圖」商標指定使用之冷熱飲食店、小吃店等服
     務相較，前者於消費市場上常透過後者為行銷管道及販賣
     場所進行銷售，消費對象之重疊可能性高，如標示相同或
     近似的商標，依一般社會通念及市場交易情形，易使一般
     消費者誤認其為來自相同或雖不相同但有關聯之來源，則
     兩造商標所指定使用之商品及服務間亦存在相當程度之類
     似關係。
   (三)本件綜合兩造商標圖樣近似及商品與服務類似之程度等因
     素加以判斷，一般消費者極有可能誤認二商標之商品與服
     務為同一來源，或者誤認二商標之使用人間存在關係企業
     、授權關係、加盟關係或其他類似關係，而產生混淆誤認
     情事，應有前揭修正前商標法第37條第12款及現行商標法
     第23條第1 項第13款規定之適用。
   (四)綜上論述，被告原處分洵無違誤，敬請駁回原告之訴。
丙、參加人主張如被告上述之主張。
    理  由
一、本件原告經合法通知，未於言詞辯論期日到場，核無行政訴
    訟法第218 條準用民事訴訟法第386 條所列各款情形，爰依
    被告之聲請，由其一造辯論而為判決。
二、按「本法中華民國92年04月29日修正施行前，已申請或提請
    評定，尚未評決之評定案件，以本法修正施行前及本法修正
    施行後之規定均為違法事由為限，始撤銷其註冊；其程序依
    修正後之規定辦理。」為商標法第91條第1 項所明定。次按
    商標圖樣「相同或近似於他人同一商品或類似商品之註冊商
    標者」，不得申請註冊；商標「相同或近似於他人同一或類
    似商品或服務之註冊商標或申請在先之商標，有致相關消費
    者混淆誤認之虞者」，不得註冊，分別為系爭商標註冊時商
    標法第37條第12款及現行商標法第23條第1 項第13款本文所
    明定。所謂有致消費者混淆誤認之虞，係指商標給予消費者
    的印象，可能致使消費者混淆而誤認商品/ 服務之來源，包
    括誤認來自不同來源的商品/ 服務以為來自同一來源，或者
    誤認二商標之使用人間存在關係企業、授權關係、加盟關係
    或其他類似關係，致使相關公眾對其所表彰之商品來源或產
    製主體發生混淆誤認之虞者而言。
三、經查，原告前於87年04月30日以「莊家」商標作為其註冊第
    774666號「莊家莊」商標之聯合商標，指定使用於當時商標
    法施行細則第49條所定商品及服務分類表第30類之「火雞肉
    飯、魯肉飯、便當、米糕、排骨飯、雞腿飯、咖哩飯」等商
    品，向被告申請註冊，經被告於92年11月01日核准列為註冊
    第0000000 號聯合商標。嗣參加人莊家嘉義火雞肉飯蕭忠溪
    以其有違註冊時商標法第37條第12款之規定，對之申請評定
    以系爭商標之註冊應予撤銷之處分等情，此有系爭商標註冊
    資料、評定申請書及審查書等件為證，並為兩造所不爭，堪
    認為實。原告則不服，為如事實欄所載之主張。是本件應審
    究者厥為系爭商標有無違反註冊時商標法第37條第1 項第7
    款及現行商標法第23條第1 項第12款之規定。
四、本院判斷如下：
  (一)系爭註冊第0000000號「莊家」商標圖樣，係由單純之中文
    「莊家」二字自左至右排列所構成；而據以評定之註冊第94
     687 號「莊家及圖」商標圖樣，係由一具有煙造型之房屋
     圖案中一隻雞之圖樣，以及其下方為中文「莊家」二字自
     左至右排列所共同組成者，就二造商標圖樣相較，均有相
     同之中文「莊家」二字，由整體商標觀之，無論構圖意匠
     或讀音唱呼間，予人寓目印象極相彷彿，異時異地隔離觀
     察及交易連貫唱呼之際，難謂無使具有普通知識經驗之購
     買人，施以普通所用之注意，產生混同誤認之虞，應屬近
     似商標。
   (二)系爭「莊家莊」商標之聯合商標，指定使用於當時商標法
     施行細則第49條所定商品及服務分類表第30類之「火雞肉
     飯、魯肉飯、便當、米糕、排骨飯、雞腿飯、咖哩飯」等
     商品，雖飲食店、小吃店之場所、服務人員、裝潢等整體
     服務，與單純便當及火雞肉飯商品之販賣型態有別，但據
     爭標章指定使用冷熱飲食店、飲食店、小吃店等服務所供
     應之商品均為餐飲，自可能包括便當或火雞肉飯，與系爭
     商標指定使用之便當及火雞肉飯商品，為相同或類似。又
     依照一般社會交易現況，飲食店、小吃店經營便當外送或
     外帶為坊間所習見，二者從事者均與餐飲有關，行銷管道
     與場所相關聯，商品產製與服務提供者有其共同性，買受
     人與服務對象相重疊；揆諸二者商標之外觀極相彷彿，指
     定使用之商品及服務相類似，客觀上難謂無使相關消費者
     產生二商標之商品或服務係來自同一來源，或誤認二商標
     之使用人間存在關係企業、授權關係、加盟關係或其他類
     似關係，而致混淆誤認之虞。
五、綜上所述，被告機關認系爭商標違反註冊時商標法第37條第
    1 項第7 款及現行商標法第23條第1 項第12款之規定，而將
    系爭商標之註冊予以撤銷，認事用法並無不合，訴願決定予
    以維持，亦無違誤；原告起訴意旨，仍執前詞及個人主觀之
    見解，請求撤銷訴願決定及原處分，為無理由，應予駁回。
六、本件事證已臻明確，兩造其餘攻擊防禦方法與本件判決結果
     不生影響，故不逐一論述，併此敘明。
據上論結，原告之訴為無理由，依行政訴訟法第218 條、民事訴
訟法第385 第1 項前段、行政訴訟法條第98條第3 項前段，判決
如主文。
中    華    民    國    95    年    4     月    25    日
                      第七庭審判長法  官  劉  介  中
                                  法  官  李  玉  卿
                                  法  官  黃  秋  鴻
上為正本係照原本作成。
如不服本判決，應於送達後20日內，向本院提出上訴狀並表明上
訴理由，如於本判決宣示後送達前提起上訴者，應於判決送達後
20日內補提上訴理由書（須按他造人數附繕本）。
中    華    民    國    95    年    4     月    25    日
                                  書記官  蘇  婉  婷


司法院資訊處製作；財團法人民間司法改革基金會備份。
